【裁判字號】    98,台上,1827
【裁判日期】    980402
【裁判案由】    違反貪污治罪條例等罪
【裁判全文】
最高法院刑事判決            九十八年度台上字第一八二七號
上  訴  人  甲○○
選任辯護人  鄭洋一律師
上列上訴人因違反貪污治罪條例等罪案件，不服台灣高等法院中
華民國九十七年一月二十五日第二審更審判決（九十五年度重上
更(四)字第一七０號，起訴案號：台灣新竹地方法院檢察署八十二
年度偵字第二九八三號，八十三年度偵字第四０七號、第四六七
二號），提起上訴，本院判決如下：
    主  文
原判決撤銷，發回台灣高等法院。
    理  由
本件原判決撤銷第一審關於上訴人甲○○之科刑判決，改判論處
上訴人依據法令從事公務之人員，對於主管之事務，直接圖利罪
刑二罪（處有期徒刑三年，褫奪公權三年，減為有期徒刑二年，
褫奪公權二年；又處有期徒刑三年六月，褫奪公權三年）；固非
無見。
惟查：一、刑法第二條第一項，係規範行為後法律有變更時，所
生新舊法律比較適用之準據法，而基於罪刑法定主義及法律不溯
及既往原則，必犯罪之行為事實，均與行為時法、裁判時法（包
括中間法）規定之犯罪構成要件該當，始能依刑法第二條第一項
規定予以比較適用有利於行為人之法律；倘新舊法律規定之構成
要件非盡相同時，自須就被訴之事實，如何分別合於新舊法律規
定之犯罪構成要件，予以詳實記載認定，始足為適用法律之依據
。原判決於事實欄認定上訴人原係台灣省農林廳蠶蜂業改良場（
現改為行政院農業委員會苗栗區農業改良場，下稱苗栗農改場）
推廣課長，於民國七十九年及八十年二年度辦理台灣省基層建設
改善偏遠地區居民生活計畫，須採購訓練課程用之蠶絲材料，經
議價結果，均向台玉實業股份有限公司（下稱台玉公司，負責人
洪敦和，已死亡，經判決不受理）採購。上訴人明知二年度之採
購均係現貨交易，所採購之蠶絲材料需經完成驗收程序始得付款
，而台玉公司請款時並未完成交貨行為，竟讓台玉公司提出保管
條代替交付現貨而領得全部貨款，於七十九年六月間直接圖利台
玉公司，使獲得新台幣（下同）四十八萬七千八百五十三元之未
交貨而先行領款之利益，另於八十年六月間直接圖利台玉公司，
使獲得八十八萬五千零二十五元之未交貨而先行領款之利益等情
（原判決正本第一頁至第五頁）。於理由欄、一、(二)說明戡亂
時期貪污治罪條例第六條第三款之對主管之事務直接圖利罪，於
上訴人行為後，分別於八十一年七月十七日、八十五年十月二十
三日、九十年十一月七日經修正公布，比較上開行為時法、中間
時法及裁判時法之刑度及適用之結果，不論新法、舊法，上訴人
均構成對於主管之事務直接圖利罪，修正後貪污治罪條例非較有
利於上訴人，依刑法第二條第一項前段之規定，適用行為時之戡
亂時期貪污治罪條例第六條第三款之規定論處（原判決正本第二
十一頁）。然九十年十一月七日修正公布之貪污治罪條例第六條
第一項之罪，係以「對於主管或監督之事務，明知違背法令，直
接或間接圖自己或其他私人不法利益因而獲得利益者」為成立要
件，此與修正前規定「對於主管或監督之事務，直接或間接圖利
者」相較，新法增列「明知違背法令」之要件，二者構成要件非
盡相同。原判決對上訴人係如何「明知違背法令」，及違背何項
「法令」？於事實欄並未記載認定，於理由內亦未為說明，即逕
為新舊法律之比較，自非適法。二、原判決於事實欄認定上訴人
明知二年度之採購均係現貨交易，所採購之蠶絲材料須經完成驗
收程序後始得付款，而台玉公司請款時並未完成交貨行為，竟讓
台玉公司提出保管條代替交付現貨而領得全部貨款，於七十九年
六月間直接圖利台玉公司，使獲得四十八萬七千八百五十三元之
未交貨而先行領款之利益，另於八十年六月間直接圖利台玉公司
，使獲得八十八萬五千零二十五元之未交貨即先行領款之利益等
情。於理由欄貳、二、(五)說明：「甲○○曾就台玉公司以保管書
代交付之情事，與相關之總務室承辦人及政風室主管商量，並獲
得稽核小組監驗成員之同意，始為驗收；並無隱瞞保管書代交付
而施用詐術之情事。況且，台玉公司洪敦和書具欠條、保管書敘
明代為保管後，已將此欠條、保管書交付苗栗農改場附卷存查，
明示負有給付之義務並未推諉；此後台玉公司……於八十一年十
二月二十四日亦已交付平面繭三百十公斤、上絲綿三百三十公斤
、上乾繭三百十二公斤，八十二年一月十九日交付手紡線七十五
公斤；復因上乾繭中，中、下繭之比率占百分之十八．四，比率
偏高，遂於八十二年二月二十二日補四十二公斤上乾繭，亦有苗
栗農改場代保管領回紀錄、簡便行文表、簽呈各一紙在卷……是
以欠條、保管書代交付，核與行政程序有所不符，即遽以貪污治
罪條例第五條第一項第二款之利用職務上之機會詐取財物罪相繩
」（原判決正本第十四頁至第十五頁）；即原判決係認上訴人以
保管條代替交付現貨，並未使台玉公司免除交貨之義務，而向苗
栗農改場詐取貨款，嗣台玉公司並於八十一年十二月二十四日及
八十二年一月十九日先後完成交貨，上訴人係使台玉公司得到未
交貨而先領取上開貨款之利益。倘屬無訛，似認上訴人圖利台玉
公司之金額並非未交貨而領取之貨款，而係台玉公司得先領取上
開貨款之利益；則上訴人二年度圖利台玉公司金額各若干？原判
決並未調查審認，遽行判決，自有違誤。又原判決既認上訴人以
保管條代替交付現貨係經相關之總務室承辦人及政風室主管商量
，並獲得稽核小組監驗成員之同意。如果非虛，以保管條代替交
付現貨，既經苗栗農改場總務、政風及稽核小組之同意，則當時
苗栗農改場相關人員是否同意台玉公司提出保管條後即得請款？
上訴人以此辯稱係經相關人員同意以保管條代替交付現貨後，始
准許台玉公司請款，其並無圖使台玉公司得到未交貨而先行領款
利益之犯意等語，是否可採？原判決未於理由內說明其此部分所
辯不足採之理由，亦有理由不備之違法。三、原判決於事實欄二
、認定：「八十年度訓練課程業已結束，甲○○見前開訓練計畫
八十年度之預算尚有餘額……乃於八十年六月指示楊美鈴（經判
刑確定）再提出請購單，請購該訓練計畫所需之上乾繭、上絲綿
、平面繭外，並指示楊美鈴提出另紙請購單，請購與該年度課程
不相關之絲絨線……議價結果以八十五萬三千元購買上絲綿三百
五十公斤、上乾繭三百公斤、平面繭二百公斤成交，依約台玉公
司應於八十年六月三十日前交清貨品。另以八萬五千元採購絲絨
線四十二．五公斤……甲○○又為直接圖使台玉公司獲得未交貨
即先請領貨款之利益，就其主管之事務，以前七十九年度實施計
畫核銷預算時有以欠條代交貨之例……直接圖利台玉公司獲得扣
除上開驗收時曾由台玉公司交付抽驗之貨品及嗣由羅玉滿前往台
玉公司領取二．五公斤絲絨線外之其餘未交付貨物之款項……總
計獲得八十八萬五千零二十五元之未交貨即先行領款之利益」等
情（原判決正本第三頁至第五頁）。於理由欄貳、三、(三)說明：
「改良場於八十年度辦理蠶絲加工訓練課程所需之材料為蠶繭、
絲綿……八十年度所辦理之蠶絲加工訓練課程早於八十年五月十
日起至同年六月十一日即已結束……證人楊美鈴……證稱：『甲
○○指示我買一批四十二．五公斤價格八萬五千元的絲絨（線）
，我不知道用途為何，因該訓練已結束，應與訓練無關，八十年
度課程不需要這些東西，是甲○○要我請購。另外一筆八十五萬
三千元採購之蠶絲也在八十年課程結束後才辦理採購，之後上級
亦未再辦理蠶絲訓練課程』……甲○○於課程結束指示楊美鈴據
訓練計畫編列之材料提出請購時，是否有本件八十年度採購蠶絲
材料之必要，實屬有疑，是被告不無利用蠶絲材料採購，藉機圖
利台玉公司之情」（原判決正本第十七頁）。依上，原判決似認
八十年度之蠶絲加工訓練課程已結束，並無須再採購上開八十五
萬三千元之上絲棉等材料及八萬五千元之絲絨線，上訴人係利用
八十年度之蠶絲材料採購計畫而圖利台玉公司。倘若無訛，則上
訴人圖利台玉公司者，係使獲得售出上開貨品之合理利潤，抑僅
係上開貨品尚未交付即先行領款之利益？亦待釐清。原判決事實
認定上訴人係圖利台玉公司使獲得未交上開貨品即先行領款之利
益，但上開理由又說明蠶絲加工訓練課程已結束，無採購必要，
上訴人係利用蠶絲材料採購藉機圖利而向台玉公司採購，其事實
之認定與理由說明亦不一致，亦有判決理由矛盾之違法。又依原
判決之認定，上訴人辦理七十九年度蠶絲材料採購七十八萬元之
蠶絲材料，其中僅四十八萬七千八百五十三元未實際交貨，其餘
有用於蠶絲之訓練課程，似與八十年度辦理採購蠶絲材料情形不
同，究上訴人辦理八十年度蠶絲材料採購之實情如何？是否係於
訓練課程結束後始因預算尚有餘額而指示楊美鈴辦理採購？上訴
人向台玉公司採購上開貨品，是否係依原採購計畫而為？此與認
定上訴人八十年度有無圖利台玉公司之犯意及係圖使台玉公司得
何利益有關，原判決未深入究明，遽行判決，自有違誤。綜上，
應認原判決仍有撤銷發回之原因。原判決其他有裁判上一罪關係
部分，基於審判不可分原則，應一併發回。
據上論結，應依刑事訴訟法第三百九十七條、第四百零一條，判
決如主文。
中    華    民    國  九十八  年    四    月    二    日
                      最高法院刑事第七庭
                          審判長法官  林  永  茂
                                法官  吳  昆  仁
                                法官  蘇  振  堂
                                法官  蕭  仰  歸
                                法官  林  立  華
      本件正本證明與原本無異
                                      書  記  官
中    華    民    國  九十八  年    四    月    八    日
                                                      Ｅ


司法院資訊處製作；財團法人民間司法改革基金會備份。
